臺灣高等法院民事判決
110年度訴易字第37號
原      告  廖妍睿  
訴訟代理人  賴一宏  
被      告  Ａ０１  

            Ａ０２  

上列當事人間因被告Ａ０１詐欺等案件，原告提起刑事附帶民事訴
訟，請求侵權行為損害賠償事件，經本院刑事庭110年度附民字
第309號裁定移送前來，本院於111年3月16日言詞辯論終結，判
決如下：
    主      文
被告應連帶給付原告新臺幣玖拾萬元，及自民國一百一十年八月
十三日起至清償日止，按年息百分之五計算之利息。
訴訟費用由被告連帶負擔。 
    事實及理由
壹、程序方面：
一、按附帶民事訴訟經移送於民事庭後，應適用民事訴訟法（刑
    事訴訟法第490條但書參照）；次按原告於判決確定前，得
    撤回訴之全部或一部；但被告已為本案之言詞辯論者，應得
    其同意；訴經撤回者，視同未起訴，民事訴訟法第262條第1
    項、第263條第1項定有明文。本件原告起訴請求被告應連帶
    給付其新臺幣（下同）120萬元本息之損害賠償，嗣於本院
    民國111年1月25日準備期日以言詞撤回其中30萬元精神損害
    賠償之請求，並得被告Ａ０１（下稱Ａ０１）同意（見附民卷第3-
    5頁、本院卷第56頁），而被告Ａ０２（下稱Ａ０２，與Ａ０１合稱被
    告）未曾到庭，尚未為本案之言詞辯論，上開撤回毋庸得其
    同意，依上開規定，已生訴之一部撤回效力。
二、次按在第二審為訴之變更或追加，非經他造同意，不得為之
    ，但擴張或減縮應受判決事項之聲明者，不在此限，民事訴
    訟法第446條第1項、第255條第1項第3款定有明文。原告起
    訴時，關於法定遲延利息之請求，原係主張自起訴狀繕本送
    達之翌日起算，嗣於本院將之變更為自起訴狀繕本送達最後
    被告之翌日起算（見附民卷第3頁、本院卷第56頁），核屬
    減縮應受判決事項之聲明，與前開規定相符，應予准許。
三、Ａ０２經合法通知未於言詞辯論期日到場，核無民事訴訟法第3
    86條所列各款情形，爰依原告之聲請，由其一造辯論而為判
    決。
貳、實體方面：
一、原告主張：Ａ０１於108年3月20日，招募訴外人謝立澄加入訴
    外人林宗錦、陳翔韋、沈彥廷及真實姓名年籍不詳、綽號「
    至尊寶」之非未成年人所組之三人以上、以實施詐術為手段
    ，具有持續性及牟利性、結構性之詐欺集團，擔任「車手」
    ，負責前往向被害人領取詐騙款項、交付偽造公務機關收據
    文件後，再將取得款項轉交其他集團上游成員。嗣Ａ０１與謝
    立澄、該集團不詳成員，共同基於冒用公務員名義詐欺取財
    、行使偽造公文書之犯意聯絡，由集團內真實姓名年籍不詳之
    成員，分別以如附表一所示之詐欺手法向伊施以詐術，致伊
    均陷於錯誤，而由謝立澄出面於附表一所示之時間、地點收
    取款項，並行使偽造之「臺北地檢署監管科收據」（詳如附
    表二所示）予伊。謝立澄再依指示放於特定地點，由詐欺集
    團派員前往領取，製造金流斷點而隱匿該筆款項之去向。集
    團成員另撥付上開款項5%即2萬4千元、2萬1千元予Ａ０１為報
    酬，Ａ０１則於同日分別交付9千元、6千元予謝立澄，餘款均
    留為己用（詳如附表一所示），致伊受有合計90萬元之財產
    損害。Ａ０１係00年0月0日出生，為上開侵權行為時尚未成年
    ，Ａ０２為其母，為其法定代理人，應負連帶賠償責任，爰依
    民法第184條第1項前段、第185條、第187條第1項規定，求
    為命被告應連帶給付伊90萬元，及自起訴狀繕本送達最後被
    告之翌日起至清償日止，按年息5%計算之利息等語。
二、被告則以：
  ㈠Ａ０１部分：伊僅招募車手，並未參與本件侵權行為，亦未取得
    報酬，並聲明：原告之訴駁回等語。
  ㈡Ａ０２未於言詞辯論期日到場，亦未以書狀作何陳述或聲明。
三、原告主張其於前揭時、地，遭謝立澄在內之詐欺集團，分別
    以如附表一編號1、2所示之詐欺手法向其施以詐術，致其均
    陷於錯誤，而由謝立澄出面於附表一所示之時間、地點收取
    款項共計90萬元，其因受詐欺，致受有該90萬元之財產損害
    等語，為Ａ０１所不爭執（見本院卷第57頁），Ａ０２已受合法通
    知（見同上卷第39、77、79頁），未於言詞辯論期日到場，
    復未提出書狀爭執，依民事訴訟法第280條第3項、第1項規
    定，應視同自認。綜上，原告此部分主張堪信屬實。
四、原告復主張Ａ０１與前述謝立澄在內之詐欺集團共同對其為詐
    欺之侵權行為，Ａ０１於行為時為未成年人，Ａ０２為其法定代理
    人，應依共同侵權行為法律關係及民法第187條第1項規定連
    帶負損害賠償責任等語，則為Ａ０１所否認，並以前詞置辯。
    經查：
　㈠按因故意或過失，不法侵害他人之權利者，負損害賠償責任
    。故意以背於善良風俗之方法，加損害於他人者亦同。數人
    共同不法侵害他人之權利者，連帶負損害賠償責任，民法第
    184條第1項及第185條第1項分別定有明文。又所謂共同侵權
    行為，係指數人共同不法對於同一之損害，與以條件或原因
    之行為。加害人於共同侵害權利之目的範圍內，各自分擔實
    行行為之一部，而互相利用他人之行為，以達其目的者，仍
    不失為共同侵權行為人，而應對於全部所發生之結果，連帶
    負損害賠償責任。次按無行為能力人或限制行為能力人，不
    法侵害他人之權利者，以行為時有識別能力為限，與法定代
    理人連帶負損害賠償責任，民法第187條第1項前段亦有明文
    。
　㈡Ａ０１固不爭執其於本件招募車手謝立澄，及原告因該詐欺集團
    所為詐欺之侵權行為而受有90萬元損害之事實（見本院卷第
    57頁），惟辯稱其未參與上述詐欺行為云云。然：
　⒈刑事訴訟判決所認定之事實，固非當然有拘束民事訴訟判決
    之效力，但民事法院調查刑事訴訟原有之證據，而斟酌其結
    果以判斷事實之真偽，並於判決內記明其得心證之理由，即
    非法所不許（最高法院49年度台上字第929號判決要旨參照
    ）。是本院自得調查刑事訴訟程序中原有之證據，引用為本
    件民事訴訟之判決基礎，先予指明。
　⒉查Ａ０１因上開貳、一、所述詐欺之侵權行為，經本院刑事庭以
    110年度少上訴字第12號刑事判決，就其附表一編號1、2犯
    行分別論以㈠犯三人以上共同假冒政府機關及公務員名義詐
    欺取財罪，處有期徒刑8月；㈡又犯三人以上共同假冒政府機
    關及公務員名義詐欺取財罪，處有期徒刑8月確定（下稱本
    件刑事判決或案件）等情，有本件刑事判決可稽（見同上卷
    第7-28頁），並經本院調閱本件刑事案件歷審卷宗無訛，是
    原告此部分主張，已屬有據。
　⒊依Ａ０１於警訊中自承：謝立澄在中壢區金陵路4段附近交款的
    部分不是交給我，但我的酬庸是按照當天交付金額的5%計算
    等語（見本件刑事案件偵字第19831號卷第50-51頁），其於
    偵查中更稱：雖然謝立澄附表一所示的款項不是交給我，是
    直接交給我的上手，我的上手再聯絡我跟謝立澄，我們會去
    找上手，但是發錢（指報酬）是我發的，我跟謝立澄一共5%
    ，我抽1%，剩下的給謝立澄分等語（見同上偵字卷345頁）
    ，於少年法院訊問亦稱：我也不記得109年3月21日、109年3
    月22日（即附表一所示部分之事實）是否我向謝立澄收水，
    但謝立澄作車手的報酬都是我發給他的，上手會給我取款金
    額的5%，讓我跟車手一起分，分給車手後餘款就是我自己的
    報酬等語（見本件刑事案件少調字第1510卷第25-26頁），
    是Ａ０１自警訊、偵查、法院審理中均一致陳述上情明確，核
    與謝立澄於本件刑事案件具結證稱：附表一是Ａ０１找我參加
    ，假冒地檢署替代役再跟被害人收錢，Ａ０１陪我去向上手領
    取報酬後，我分別獲得9千元、6千元，由Ａ０１清點後交給我
    ，沒有其他人交付報酬給我過等語相符（見同上偵字卷第33
    0-332頁），堪信為真。Ａ０１於本院審理中否認上開取得詐欺
    報酬之事實，與前揭事證不符，空言否認，不足為採。
　⒋基於前揭Ａ０１於本件刑事案件所為陳述及謝立澄於該案之證詞
    ，顯見Ａ０１與謝立澄係受詐騙集團組織指揮，與該集團成員
    本於詐騙他人金錢之共同決意，而各自分工遂行侵害行為之
    一部，是依Ａ０１於本件招募車手謝立澄，於謝立澄依該集團
    指示向被害人即原告取款後，由Ａ０１帶同謝立澄向上手領取
    報酬，再由Ａ０１於取得當日款項5%之報酬後，自取其中1%，
    餘由4%則交由謝立澄等情，顯見Ａ０１與謝立澄及該集團成員
    就本件侵權行為顯有犯意聯絡與行為分擔，縱Ａ０１未實際參
    與附表一所示之行為，其既與謝立澄暨其他共同侵權行為人
    有相互利用彼此行為，以達其目的之意思，自應負共同侵權
    行為，Ａ０１辯稱其不應負本件共同侵權行為責任云云，並非
    可取。
　㈢又Ａ０１係00年0月0日出生，Ａ０２為其母，其父已於101年1月29
    日死亡，有Ａ０１個人暨全戶戶籍資料為憑（置於本院卷證物
    袋內），足認Ａ０１於本件108年3月間之行為時為限制行為能
    力人，依其於本件招募車手、分發報酬之行為，顯見其行為
    時識別能力並無欠缺，自應與其法定代理人即其母Ａ０２連帶
    負損害賠償責任。是原告依上開規定，請求Ａ０１負共同侵權
    行為責任，並與Ａ０２連帶負損害賠償責任，連帶給付其90萬
    元，即屬有據。　
五、又按給付無確定期限者，債務人於債權人得請求給付時，經
    其催告而未為給付，自受催告時起，負遲延責任。其經債權
    人起訴而送達訴狀，或依督促程序送達支付命令，或為其他
    相類之行為者，與催告有同一之效力，民法第229條第2項定
    有明文。又遲延之債務，以支付金錢為標的者，債權人得請
    求依法定利率計算之遲延利息，為同法第233條第1項前段所
    明定。本件原告請求被告賠償上開損害，並無確定給付期限
    ，依上規定，被告自收受附帶民事起訴狀繕本送達時起，即
    應負遲延責任。是原告請求被告應加計自附帶民事起訴狀繕
    本送達最後被告之翌日即110年8月13日（見附民卷第17、19
    頁）起至清償日止，給付按法定利率年息5%計算之利息，亦
    屬有據。
六、從而，原告依侵權行為法律關係，請求被告連帶給付90萬元
    ，及自110年8月13日起至清償日止，按年息5%計算之利息，
    為有理由，應予准許。又本件事證已臻明確，兩造其餘之攻
    擊或防禦方法及所用之證據，經本院斟酌後，均認不足以影
    響本判決之結果，爰不再逐一論列，附此敘明。
七、據上論結，本件原告之訴為有理由，爰判決如主文。　　
中　　華　　民　　國　　111 　年　　3 　　月　　30　　日
                  民事第二十二庭
                      審判長法  官  張靜女
                            法  官  朱漢寶
                            法  官  范明達
正本係照原本作成。
不得上訴。
中　　華　　民　　國　　111 　年　　3 　　月　　30　　日
  　　　　　　　　　　　　　書記官  余姿慧
附表一：
編號 被害人 詐騙過程 廖妍睿面交款項、時間 面交車手或提款車手 備註及犯罪所得分配 1 原告廖妍睿 由上開詐欺集團不詳成年成員，於108年3月17日起，持續撥打電話予廖妍睿，佯為新北市政府警察局「林文華」科長、「黃立維」檢察官，謊稱：其所管領之賴嘉玲帳戶（新光銀行松竹分行，帳號：000000000000號）涉及詐騙吸金案件，須至超商接收傳真公文並交付金錢供監管云云，並於附表二編號1所示之時間，將附表二編號1所示之偽造公文書傳真至臺中市之某全家便利商店交由廖妍睿領取，以此行使上開偽造公文書，足生損害於廖妍睿及上揭偽造公文書內所載司法機關之公信力，並藉此取信廖妍睿，致廖妍睿陷於錯誤，自賴嘉玲上開帳戶提領48萬元。 於108 年3 月21日中午12時30分許，在台中市北屯區遼寧路2段九甲公園當場交付48萬元（予謝立澄）。 由謝立澄依「至尊寶」指示前往收取，再於同日持左列現金前往桃園市平鎮區金陵路四段之某社區大樓，將現金放置該社區之消防箱，復由詐欺集團派員前往領取。 （集團撥付2萬4千元予Ａ０１） 1.Ａ０１取得1萬5千元。 2.謝立澄取得9千元。 2  由上開詐欺集團不詳成年成員，於108年3月17日起，持續撥打電話予廖妍睿，佯為新北市政府警察局「林文華」科長、「黃立維」檢察官，謊稱：其所管領之上開賴嘉玲帳戶涉及詐騙吸金案件，須至超商接收傳真公文並交付金錢供監管云云，並於附表二編號2所示之時間，將附表二編號2所示之偽造公文書傳真至臺中市之某全家便利商店交由廖妍睿領取，以此行使上開偽造公文書，足生損害於廖妍睿及上揭偽造公文書內所載司法機關之公信力，並藉此取信廖妍睿，致廖妍睿陷於錯誤，自賴嘉玲上開帳戶提領42萬元。 於108 年3 月22日下午1時30分許，在上開九甲公園當場交付42萬元（予謝立澄）。 同上 （集團撥付2萬1千元予Ａ０１） 1.Ａ０１取得1萬5千元。 2.謝立澄取得6千元。 

附表二：（偽造之文書及其上印文）
編號 傳真予廖妍睿領取之時間 偽造之公文書 應沒收之印文 1 108 年3 月21日中午12時53分 偽造之臺北地檢署108年3月21日106年度金字第98616號監管科收據傳真文件1紙（分案申請人：賴嘉玲、廖妍睿，見偵字卷第227頁） 偽造之「臺灣臺北地方法院檢察署印」、「檢察官黃立維」印文各1枚。 2 108 年3 月22日下午1時36分 偽造之臺北地檢署108年3月22日106年度金字第98616號監管科收據傳真文件1紙（分案申請人：賴嘉玲、廖妍睿，見偵字卷第229頁） 偽造之「臺灣臺北地方法院檢察署印」、「檢察官黃立維」印文各1枚。